臺灣高等法院刑事裁定
110年度毒抗字第675號
抗  告  人
即  被  告  陳健中


上列抗告人即被告因違反毒品危害防制條例案件，不服臺灣桃園
地方法院110年度毒聲字第585號，中華民國110年3月12日裁定（
聲請案號：臺灣桃園地方檢察署110年度觀勒字第406號、109年
度毒偵字第7810號），提起抗告，本院裁定如下：
    主  文
抗告駁回。
    理  由
一、原裁定意旨略以：抗告人即被告陳健中（下稱被告）對於其
    基於施用第二級毒品之犯意，於民國109年11月29日23時許
    ，在其桃園市龜山區中興路之住處內，施用第二級毒品甲基
    安非他命1次之事實，於警詢、偵查中均坦承不諱，且其於
    上開時間採集之尿液，經檢驗後呈安非他命類陽性反應等情
    ，亦有桃園市政府警察局桃園分局真實姓名與尿液、毒品編
    號對照表及台灣檢驗科技股份有限公司109年12月18日UL/20
    20/C0000000號濫用藥物檢驗報告各1 紙在卷可稽，是被告
    確有檢察官聲請意旨所載施用第二級毒品甲基安非他命之犯
    行，應堪認定。又被告前曾因施用毒品案件而接受觀察、勒
    戒，並於94年7月5日因無繼續施用之傾向而出所等情，有全
    國施用毒品案件紀錄表1份在卷可參。再參以被告另因違反
    毒品危害防制條例案件，而為臺灣桃園地方檢察署檢察官偵
    查中乙情，亦據檢察官說明在卷，檢察官亦因此而認被告
　　不適合附命戒癮治療之緩起訴處分，是檢察官考量完成附命
    戒癮治療之緩起訴期間通常需時1年6月至2年，被告既因上
    開犯行而有入監服刑之可能，自難期待被告完成上開戒癮治
    療期程，則檢察官既已敘明捨「附命戒癮治療之緩起訴處分
    」，而擇定「觀察、勒戒」之裁量依據，原審認基於有限之
    低密度審查立場，檢察官基於上述狀況所為之決定，原審原
    則上自應尊重檢察官職權之行使，從而，檢察官聲請裁定被
    告送勒戒處所執行觀察、勒戒，核無不合，應予准許。爰依
    毒品危害防制條例第20條第1 項，觀察勒戒處分執行條例第
    3 條第1 項，裁定被告應送勒戒處所觀察、勒戒，期間不得
    逾2月等語。
二、抗告意旨略以：
（一）本案不論檢察官聲請或原審法院裁定前，均未給予被告對
      於是否觀察、勒戒處分，於事前表示意見，檢察官所能考
      量者僅有被告施用毒品犯行之尿液檢驗報告，其後檢察官
      聲請書亦未送達被告，致被告無從得知已遭聲請，更無可
      能在原審法院裁定前，有向法官陳述意見之機會，而原審
      法院在裁定前，亦未開庭訊問被告，或至少以書面通知被
      告使其有以言詞或書面陳述答辯之機會，明顯對被告聽審
      權之保障不足，不符正當法律程序，並侵害被告之訴訟權
      保障。
（二）檢察官聲請理由除被告同時另涉轉讓毒品案外，是否有其
      他理由，不得而知，有如何之理由不能以其他戒癮治療附
      條件緩起訴之方式，均未見檢察官詳加調查斟酌，亦未告
      知被告有何不適合為戒癮治療之原因，加以前揭檢察官未
      開庭傳喚被告對是否觀察、勒戒或以戒癮治療為緩起訴處
      分條件為事前陳述意見之機會等情，檢察官裁量權之行使
      ，實有裁量怠惰、濫用違法之虞。
（三）原裁定未慮及被告陳述意見之機會，亦未審查檢察官是否
      及如何行使裁量權，有無違反比例原則或平等原則，遽以
      檢察官之聲請作成將被告送勒戒處所觀察、勒戒之裁定，
      有程序上之違誤及裁量權審查欠缺的違誤，請撤銷原裁定
      ，另為更妥適之處理，使與家人同住之被告得陪同領有身
      心障礙證明母親至醫院接受洗腎治療，以維權益等語。
三、經查：
（一）被告於上開時、地，施用第二級毒品甲基安非他命1次之
      事實，業據被告於警詢及偵訊時均坦白不諱，而被告於10
      9年12月4日4時30分許經警採尿送驗，檢驗結果呈安非他
      命、甲基安非他命陽性反應一節，亦有桃園市政府警察局
      桃園分局真實姓名與尿液、毒品編號對照表、台灣檢驗科
      技股份有限公司濫用藥物實驗室-台北109年12月18日UL/2
      020/C0000000號濫用藥物檢驗報告（尿液檢體編號：D-00
      00000號）各1份在卷可稽，此外，復有桃園市政府警察局
      桃園分局搜索扣押筆錄、扣押物品目錄表、詮昕科技股份
      有限公司毒品原物檢驗報告等件在卷足考，及第二級毒品
      甲基安非他命等物扣案為證，堪認被告上開任意性自白核
      與事實相符，可以採取，是被告上揭施用第二級毒品之犯
      行，堪以認定。又被告前曾因施用毒品案件而接受觀察、
      勒戒，並於94年7月5日因無繼續施用之傾向而出所等情，
      有本院被告前案紀錄表1份在卷可憑，被告於前述觀察、
      勒戒執行完畢釋放3年後之於109年11月29日23時許，再犯
      本件施用第二級毒品罪，原裁定令被告入勒戒處所觀察、
      勒戒，並無違法或不當。
（二）抗告意旨雖指稱：檢察官未給予被告對於是否觀察、勒戒
      處分，於事前表示意見，明顯對被告聽審權之保障不足，
      不符正當法律程序，並侵害被告之訴訟權保障等語，然檢
      察官於109年12月4日偵訊時，已一一訊問被告關於其施用
      毒品之事實、採尿程序、扣案毒品來源及扣案物品何人所
      有、用途等情，業已保障被告基本陳述意見權利，況被告
　　　亦於109年12月16日即檢察官於110年2月26日為本件聲請
      前提出刑事戒癮治療聲請狀，自難謂檢察官有未給予被告
      於事前表示意見之情，而屬不當。
（三）抗告意旨復指稱：檢察官聲請送被告至勒戒處所觀察、勒
      戒之聲請書未送達被告，致被告無法適時向原審陳述意見
      ，原審亦未開庭訊問被告或給予被告陳述意見之機會，對
      被告聽審權保障不足，侵害被告之訴訟權保障等語。惟按
      裁定因當庭之聲明而為之者，應經訴訟關係人之言詞陳述
      ；又為裁定前有必要時，得調查事實，刑事訴訟法第222
      條定有明文。是裁定與判決不同，以不經言詞陳述為原則
      ，除有上揭所列或刑事訴訟法第十章與被告羈押相關之裁
      定等情形外，並無須經當事人言詞陳述之規定，均依書面
      審理，最高法院102年度台抗字第368號裁定意旨同此見解
      。而毒品危害防制條例並未明定法院須經開庭審理程序，
      始得為觀察、勒戒、強制戒治之裁定，此與刑事訴訟法關
      於羈押被告需先行訊問之法定程序原則有別。又依前揭事
      證所示，顯見被告本件施用第二級毒品甲基安非他命之犯
      行，事證明確，並無另行調查事實之必要，故原審雖未傳
      訊被告到庭陳述意見，逕依本件案卷之訴訟資料書面審理
      後，裁定被告應送勒戒處所觀察、勒戒，並無違反正當程
      序，亦無何裁量怠惰違誤之處。
（四）抗告意旨固指稱：如何不能以其他戒癮治療附條件緩起訴
      之方式，均未見檢察官詳加調查斟酌，亦未告知被告有何
      不適合為戒癮治療之原因，而原裁定並未審查檢察官是否
      及如何行使裁量權，有無違反比例原則或平等原則等節。
      惟以：
（１）按97年4月30日修正公布之毒品危害防制條例第24條第1項
      ，採行「觀察、勒戒」與「緩起訴之戒癮治療」並行之雙
      軌模式，並無「緩起訴之戒癮治療」應優先於「觀察、勒
      戒」的強制規定。是檢察官自得按照個案情形，依法裁量
      決定採行何者為宜。且觀諸毒品危害防制條例之全部條文
      ，並無課以檢察官於聲請觀察、勒戒裁定前，應訊問被告
      是否同意觀察、勒戒之規定，而本件檢察官亦於聲請書載
      明：抗告人於本案前故意犯他罪，現由臺灣桃園地方檢察
      署檢察官偵查中，倘該案受有期徒刑以上刑之宣告，縱使
      本案為戒癮治療之緩起訴處分，亦有撤銷之虞，是難予以
      從事戒癮治療之餘地等語，即已於聲請書中說明不命抗告
      人接受戒癮治療之裁量依據及理由。
（２）另由「毒品戒癮治療實施辦法及完成治療認定標準」第6條
      ：「檢察官為緩起訴處分前，應得參加戒癮治療被告之同
      意，並向其說明完成戒癮治療應遵守事項後，指定其前往
      治療機構參加戒癮治療」；「未滿20歲之被告，並應得其
      法定代理人之同意。」之規定可知，受戒癮治療者必須自
      行前往治療機構接受戒癮治療並遵守一定事項，一旦違反
      ，其緩起訴處分即有可能遭到撤銷，並由檢察官依法追訴
      。故如檢察官欲依毒品危害防制條例第24條規定，以緩起
      訴方式替代觀察、勒戒時，自應詢問行為人是否同意接受
      戒癮治療。是緩起訴之戒癮治療應屬法律賦予檢察官偵查
      裁量結果之作為，不得認為係施用毒品者所享有之權利。
      而是否給予施用毒品者為附命完成戒癮之緩起訴處分，既
      屬檢察官之職權，自非法院所得介入審酌。
（３）又按毒品危害防制條例所規定之「觀察、勒戒」程序，係
      針對受處分人所為保安處分，目的在戒除行為人施用毒品
      身癮及心癮，以達教化與治療之目的，其立法意旨在幫助
      施用毒品者戒毒，性質上為一療程，而非懲罰，並屬強制
      規定，除檢察官審酌個案情形，依同條例第24條第1項為
      附命完成戒癮治療之緩起訴處分外，凡經檢察官聲請法院
      裁定將被告送勒戒處所觀察、勒戒者，法院僅得就其聲請
      審查被告是否有施用毒品之行為，以及被告是否為「初犯
      」而為准駁之裁定，並無自由斟酌以其他方式替代或得以
      其他原因免予執行之權。而所謂「緩起訴之戒癮治療」，
      係由檢察官審酌個案情形，依毒品危害防制條例第24條規
      定，改以緩起訴處分方式轉介毒品施用者前往醫療院所治
      療。惟是否給予被告為附命完成戒癮治療之緩起訴處分，
      事屬刑事訴訟法253條之1第1項及第253條之2第1項第6款
      特別賦予檢察官之職權，非法院所得審酌，被告亦無聲請
      檢察官為緩起訴之權利，檢察官即使未為此部分理由之說
      明，於法亦無不合（本院暨所屬法院107年法律座談會刑
      事類提案第22號研討結果參照）。倘檢察官係聲請法院裁
      定觀察、勒戒，法院就其聲請，除檢察官有違法或濫用其
      裁量權之情事外，僅得依法裁定被告令入勒戒處所執行觀
      察、勒戒，以查其是否仍有施用毒品傾向，尚無自由斟酌
      以其他方式替代之權，且無需先行徵詢醫療機構之意見。
（４）據此，本件檢察官斟酌個案情節後，考量被告另犯他罪，
      倘受有期徒刑以上刑之宣告，縱使本案為戒癮治療之緩起
      訴處分，亦有撤銷之虞，而逕予向原審法院聲請裁定觀察
      、勒戒，此乃檢察官裁量權之適法行使，法院自應予以尊
      重。且本件查無檢察官聲請有何違背法令、認定事實有誤
      或其他重大明顯瑕疵之處，其聲請應屬有據，自無由法院
      審酌以其他方式替代之餘地，亦無因被告之個人或家庭因
      素而免予執行之餘地，是抗告意旨另以被告得陪同領有身
      心障礙證明母親至醫院接受洗腎治療為由，請求免予觀察
      、勒戒等語，核非有憑，尚無從執此認定原裁定有所違誤
      。
四、綜上所述，被告既有本件施用第二級毒品之行為，自有予以
    矯治並預防其將來繼續施用之必要性，原審依檢察官聲請，
    裁定將被告送勒戒處所觀察、勒戒，經核並無違誤。被告猶
    執前詞提起本件抗告，指摘原裁定不當，為無理由，應予駁
    回。
據上論斷，應依刑事訴訟法第412條，裁定如主文。　
中　　華　　民　　國　　110 　年　　4 　　月　　27　　日
                  刑事第十九庭審判長法　官  曾淑華
                                    法　官  陳文貴
                                     法　官  王美玲
以上正本證明與原本無異。
不得再抗告。
                                    書記官  李逸翔
中　　華　　民　　國　　110 　年　　4 　　月　　27　　日